臺灣臺北地方法院刑事判決　　　　　　　　　　　　　　八十九年度易字第三七號
　　公　訴　人　臺灣臺北地方法院檢察署檢察官
　　被　　　告　壬○○
　　選任辯護人　劉樹錚律師
　　　　　　　　楊久弘律師
　　　　　　　　徐正坤律師
右列被告因侵占等案件，經檢察官提起公訴（八十八年度偵緝字第六五三號、八十八
年度偵字第一三三二一號、第二二七三二號、第二二七三三號），本院判決如左：
    主  文
壬○○無罪。
    理  由
一、公訴意旨略以︰被告壬○○於八十五年間，邀集乙○○、甲○○、林鴻陞等人共
    同投資成立設於臺北市松山區○○○路○段四七八號八樓之性格描寫實業有限公
    司（下稱性格描寫公司），由被告擔任公司經理一職，並為公司實際負責人，因
    其信用不佳，故由乙○○擔任公司名義上之負責人，（一）於八十五年八月間，
    告訴人己○○、戊○○各出資新台幣（下同）一百餘萬元、六十萬元（其中十萬
    元由己○○出資）後，改由己○○為公司名義負責人，被告竟基於意圖為自己不
    法所有之概括犯意，將戊○○出資之款項悉數侵占入已，而未將戊○○及其投資
    額列入股東名冊；（二）被告又於八十六年十一月間，賡續同一之概括犯意，向
    股東提議購買車輛供公司營業之用，經獲股東同意，並由己○○簽發公司之支票
    共計四十八紙，交予被告用來分期付款購買車輛，被告取得該四十八紙支票後，
    即訂購ＤＥ—三五三八號自小客車乙輛，並持前開四十八張支票中之二張支付購
    車之頭期款五萬元及保險費三萬七千六百六十元，而後將該車輛登記予案外人即
    其兄蕭濟生名下，將該車輛侵占入已，供其本人使用；（三）被告復於八十六年
    十月二十九日、八十七年一月二十六日、同年二月二日共三次以公司須現款運轉
    為由，共向戊○○借款十七萬二千六百六十元得逞後，全數侵占入已；（四）被
    告再於八十七年二月六日，隱瞞其他股東，並要求告訴人辛○○、李壁蘭、丁○○○、丙○○等人勿將公司結束營業一事告知其他股東，而自行將公司生財器具
    變賣一空，所得款項連同八十七年一月份之銷貨收入共計約六十萬元全部侵占入
    已，及將公司所有之00000000—三號、00000000號等四線電話
    侵占入已，並遷移至他處；（五）被告另基於意圖為自己不法利益之概括犯意，
    明知無力支付薪資、仍繼續僱用辛○○、李壁蘭、丁○○○、丙○○等人從事會
    計、打版、樣品、業務等職務，以公司即將結束營業為由，於八十七年二月間辭
    退辛○○、李壁蘭、丁○○○、丙○○等人，再以簽發其本人名義之本票交予該
    四人，用以支付二到三個月不等之薪資，並佯稱待公司生財器具處理完畢後會通
    知渠等四人並清償所欠之薪資云云，使渠等四人信以為真，陷於錯誤而收受本票
    離職，不料事後被告即逃匿無蹤並拒支付本票票款，以此方法詐得共計三十四萬
    八千八百七十九元之薪資利益；（六）被告於侵占前開四線電話後，復賡續同一
    概括犯意，自八十七年二月間起至同年五月間止，繼續使用該電話，使中華電信
    股份有限公司誤認係性格描寫公司所使用，而向己○○收取共計一萬五千四百三
    十八元（起訴書誤載為二萬三千四百四十二元）之電話費用，以此方式詐得財產
    上之不法利益；因認被告涉有刑法第三百三十六條第二項業務侵占、第三百三十
    九條第二項詐欺得利之罪嫌等語。
二、按犯罪事實應依證據認定之，無證據不得推定其犯罪事實，如不能證明被告犯罪
    者，應諭知無罪之判決，刑事訴訟法第一百五十四條、第三百零一條第一項分別
    定有明文。又所謂認定犯罪事實之證據，係指足以認定被告確有犯罪行為之積極
    證據而言，如未發現相當證據，或證據不足以證明，自不能以推測或擬制之方法
    ，以為裁判基礎，最高法院四十年臺上字第八六號著有判例可稽。又告訴人之告
    訴，係以使被告受刑事訴追為目的，是其陳述是否與事實相符，仍應調查其他證
    據以資審認，亦有最高法院五十二年臺上字第一三００號判例要旨可為參照。至
    於刑法上之侵占罪，以意圖為自己或第三人不法之所有，而擅自處分自己持有之
    他人所有物，即變更持有之意思為不法所有之意思，為其構成要件，有最高法院
    四十一年度臺非字第五七號判例意旨可參，亦即被告所持有之物如非他人所有，
    或被告並非為他人而持有，即不能構成刑法上之侵占罪。另按刑法第三百三十九
    條第二項之詐欺罪，以行為人施行詐術，使人陷於錯誤，得財產上不法利益為其
    構成要件；若其所用方法，不能認為詐術，亦不致使人陷於錯誤，即不構成該罪
    ，此有最高法院四十六年臺上字第二六０號判例可資參照。
三、公訴人認壬○○涉犯上開罪嫌，無非以︰右開事實，訊之告訴人指訴甚詳，並有
    股東名簿、壬○○所加註之支票票頭、性格描寫公司所簽發之支票、性格描寫公
    司在臺北銀行之收入支出明細表、壬○○所簽發之本票各數紙在卷可資佐證等語
    ，為其論據。
四、經查︰右揭（一）部分，雖據告訴人戊○○歷偵、審中一再指訴被告壬○○未將
    其出資之股份登載予股東名簿上，而將其出資股款共計六十萬元全數侵占入已云
    云，惟訊據被告堅詞否認有何犯行，辯稱︰告訴人戊○○之股款全用於公司之貨
    款，伊完全沒有侵占等語（見本院八十九年度易字第三七號刑事卷宗第四十二頁
    背面訊問筆錄），徵之前開股款係於八十六年二月十九日匯入性格描寫公司於台
    北銀行第00000000000—三號帳戶內，有被告提出之臺北銀行松南分
    行活期存款存摺影本兩紙附於本院刑事卷宗可憑（見同上刑事卷宗第六十二頁）
    ，又觀諸戊○○於本院審理中經辯護人詰問稱：「（問：你有沒有證據你匯的錢
    他（指被告）沒有用在公司上？這我不清楚，公司業務我沒有參與）」等語，核
    與證人即性格描寫公司之股東甲○○及庚○○均於本院審理中結證：在八十六年
    十一月六日之股東會議中，戊○○有表示伊有無登記予股東名簿上沒有關係，伊
    不計較等情（分見同上刑事卷宗第一八三頁、第一二五頁、一三一頁訊問筆錄）
    ，足認戊○○以被告未將其出資股份登載予股東名簿，而遽以推論被告有侵占其
    出資股款之指訴，純屬臆測之詞，揆諸前揭最高法院四十年臺上字第八六號判例
    要旨，尚難律以刑法上侵占之罪；右揭（二）部分，訊據被告堅詞否認有何犯行
    ，辯稱︰公司之四十八張支票，伊只借用兩張支付車子頭期款及保險款，票款都
    是伊自己支付等語（見同上刑事卷宗第四十二頁背面訊問筆錄），又被告於檢察
    官偵查中辯稱：因之前購屋問題，伊的支票被退票，故無法用伊之名義而用蕭濟
    生之名義買車，又當時公司並沒有能力買車等語（見八十八年度偵緝字第六五三
    號偵查卷宗第一七六頁背面偵查筆錄），核與證人即被告之兄蕭濟生於檢察官偵
    查中證稱：因為被告要用貸款方式買車，但不能用被告的名字，故而用伊的名字
    買車等情相符，又該車款係由蕭濟生及其姐姐、被告等所支付，亦經蕭濟生證述
    屬實（分見同上偵查卷宗第一七五頁背面、一七六頁偵查筆錄），又前開車款係
    以分期方式，由蕭濟生在中國信託商業銀行第0000000000000號帳
    戶轉帳清償，此有該銀行活期儲蓄存款存摺影本兩紙及無摺存款對帳單影本乙紙
    附於偵查卷宗可稽（見同上偵查卷宗第二０三至二０五頁），再查，被告雖以公
    司之支票（票號：ＳＮ0000000號）支付該車之頭期款，惟該票款係由被
    告個人於八十七年三月二日即在性格描寫公司結束營業後，以現金軋入性格描寫
    公司之臺北銀行第七０六—三號帳戶內，有臺北銀行支票存款送款簿存根影本乙
    紙附於本院刑事卷宗可憑（見同上刑事卷宗第六十五頁），另觀諸性格公司於八
    十六年三月三十一日、四月二十一日、十月二十日之歷次會議記錄中記載：「沒
    有周轉金、資金不夠」、「上週裁員討論之對象于六月份正式開始，減低支出」
    、「公司未來如何，如是結束，也會留給公司二至三個月陸續解決以前訂單問題
    」等情，有該公司會議記錄正本附於偵查卷宗可憑（見同上偵查卷宗第一六五頁
    、一六七頁背面、第一七０頁），足認性格描寫公司自八十六年三月底起，即出
    現公司資金周轉之困境，已開始討論公司結束營業之問題，準此，性格描寫公司
    在資金欠缺且面臨裁員之經營困境下，應無再行購買車輛以供被告使用之理；再
    稽諸證人庚○○於本院審理中結證：被告想要買車要借用公司的票等語（見同上
    刑事卷宗第一三０頁訊問筆錄），核與該車之頭期款係於性格描寫公司已結束營
    業後始行支付及參諸戊○○及己○○對於買車之車款均不清楚及前開四十八張支
    票均為空白支票等情以觀，益證該車輛係由被告所購買，而借用公司之支票以作
    為支付車款之方法無訛，則該車輛既屬被告個人所有，被告自無意圖為自己不法
    之所有而侵占他人之物等犯行可言，足認被告前開所辯，尚非虛妄，應堪採信，
    揆諸前揭最高法院四十一年度臺非字第五七號判例要旨，容難律以刑法上侵占之
    罪；右揭（三）部分，訊據被告固不否認有向戊○○借款之事實，惟堅詞否認有
    何犯行，辯稱：戊○○所墊款項均用於支付公司之票款，完全沒有被侵占等語（
    見同上刑事卷宗第四十二頁背面訊問筆錄），核與戊○○於本院審理中證述：被
    告說要給布商錢，因票尚未到期還沒進來，被告要週轉一下等語（見同上刑事卷
    宗第一七七頁訊問筆錄），及勾稽前揭戊○○之墊款均已匯入性格描寫公司於臺
    北銀行松南分行第七０六—三號支票存款帳戶內，且已分別清償廠商之票款，業
    據被告之選任辯護人詳為辯述，並有臺北銀行支票存款明細帳三紙、性格描寫公
    司臺北銀行支存帳戶支付出明細表及由告訴人辛○○製作之付款簽收簿影本四紙
    附於本院刑事卷宗可按（見同上刑事卷宗第一四七至一四九頁及附件十二），足
    認被告所辯上情，並非無據，應堪採信，揆諸前揭最高法院四十一年度臺非字第
    五七號判例要旨，亦難律以刑法上侵占之罪；右揭（四）部分，訊據被告固不否
    認於公司結束營業時，有變賣公司生財器具之事實，惟堅詞否認有何犯行，辯稱
    ：公司生財器具沒剩多少，有些器具本就是伊所有，且變賣之價款尚不足抵沖伊
    先前為公司之墊款；又八十七年一月份之銷貨款項均用來支付公司廠商之票款，
    而00000000—三號電話伊並沒有辦理移機，另00000000號電話
    原本即為伊所有等語（見同上刑事卷宗第四十二頁背面訊問筆錄），徵之被告於
    公司結束營業前，曾徵詢股東庚○○及乙○○之同意，業據證人甲○○及庚○○
    於檢察官偵查中結證屬實（分見同上偵查卷宗第二十六頁、第一七五頁偵查筆錄
    ），又被告個人自八十六年十一月七日起至八十七年十月三十一日止，總計為性
    格描寫公司代墊三十萬三千四百二十五元，其中十萬六千三百四十五元性格描寫
    公司已沖還被告外，尚餘十九萬七千八十元尚未沖還，有被告提出之被告壬○○
    對公司墊款明細表及支票存款送款簿存根、現金收入傳票、轉帳傳票、性格描寫
    公司臺北銀行存摺、被告富邦銀行存摺、性格描寫公司臺北銀行支票存款第七０
    六—三帳號支存對帳單、富邦商業銀行匯款委託書等影本附於本院刑事卷宗可憑
    （見同上刑事卷宗第八十頁至九十七頁），則被告於公司結束營業時將中古拷克
    機一台、平車三台、盲縫機一台及冷氣二台分別售予經銷商宏源針車有限公司及
    聯利冷氣工程有限公司，共售得二萬元，有前開兩公司出具之明細及證明書附於
    本院刑事卷宗可憑（見同上刑事卷宗第七十二頁、七十三頁），而其中拷克機、
    平車、盲縫機各乙台原為被告所有，扣除此部分之售價一萬元，餘款被告將之抵
    沖被告前開之代墊款，難謂被告有何意圖為自己不法所有之犯意可言，再查，被
    告於變賣前開生財器具後，復於八十七年三月四日代墊一萬八千元以資償還蔡素
    瑛之調度金，且於同年十月三十一日代墊公司之營利事業所得稅稅金共計十一萬
    二千九百八十二元，有前開被告富邦銀行存摺及富邦商業銀行匯款委託書各影本
    乙紙附於本院刑事卷宗可稽，益證被告並無侵占變賣前開生財器具所得售款之犯
    意，否則被告無需於侵占前開些微之售款後，再行代墊前開公司稅款，另性格描
    寫公司八十七年一月份之銷貨款項被告均用以支付公司營業上之相關款項，有被
    告提出之性格描寫公司臺北銀行及富邦銀行活期存款帳戶八十七年元月份銷貨收
    入支出明細表兩紙為憑，互核附於本院刑事卷宗之相關轉帳傳票、性格描寫公司
    十二月份員工薪資支出明細表、付款簽收簿、性格描寫公司臺北銀行松南分行及
    富邦銀行活期存款存摺等影本所載之支出明細相符（分見同上刑事卷宗第二六二
    頁至二七三頁），足認被告上開辯稱，應非無據，勘以採信，至於告訴人指訴被
    告侵占公司所有之00000000—三、00000000號等四線電話部分
    ，經本院函詢中華電信股份有限公司臺灣北區電信分公司前開00000000
    —三號三支電話有無辦理移機之情事，經該分公司函覆並無辦理移機之登記，有
    該分公司之回函附於本院刑事卷宗可憑（見同上刑事卷宗第一四四頁），另00
    000000號電話，乃原為被告及股東乙○○合租房屋之房東麥水萍所有，原
    號碼為00000000號，嗣該房東將前開電話號碼過戶予被告及乙○○後，
    被告再於八十五年十二月七日移機至性格描寫公司使用，並改號碼為00000
    000號等情，業經選任辯護人辯述在卷綦詳，核與告訴人即當時任職性格描寫
    公司會計職務之辛○○於本院審理中經檢察官詰問稱：「（問：0000000
    0、八二、八三是否公司的電話？）是」、「（問：00000000是否公司
    使用的電話？）我沒有印象」、「（問：第一行的電話費是指什麼？）要看正本
    ，我寫的十二月六千多元是公司的電話費，代收的一千多元是ＥＶＥＮ（指被告
    ）的電話費」、「〔問：就證十五（指轉帳傳票）代收電話費可否說明？〕代收
    款部分是蕭小姐（即被告）獨立支付的電話費」等語（分見同上刑事卷宗第二一
    四頁、第二一八頁），足認前開00000000號電話原屬被告所有，則被告
    自無意圖為自己不法所有而侵占他人之物之犯行可言，綜核前述情節及證據，足
    認被告所辯上情，並非無據，揆諸前揭最高法院四十一年度臺非字第五七號判例
    要旨，尚難律以刑法上侵占之罪；右揭（五）部分，訊據被告固不否認有交付本
    票予員工即告訴人辛○○、李壁蘭、丁○○○、丙○○之事實，惟堅詞否認有何
    詐欺得利之犯行，辯稱：伊係因辛○○不願收受公司之支票，故而由伊開立個人
    本票予該四人，伊並無詐欺之意圖等語，核與辛○○於本院審理中經檢察官詰問
    稱：「（問：蕭小姐有沒有說要怎麼支付欠你的薪水？）他說要開公司的票，我
    知道公司的票有問題，我要求要本票」等語，及李壁蘭於本院理中經辯護人詰問
    稱：「（問：當時你與被告要薪水時是怎麼說？）一般會匯到我們帳戶，我們有
    要求他開本票給我們，本來他不開的）、「（問：他那時要開公司票給你們？）
    是沒有，我們要求他才開的」等語（分見同上刑事卷宗第二一三頁及二二九頁）
    相符，另徵諸性格描寫公司在結束營業後，員工本無繼續任職之理，又被告個人
    亦無負擔給付員工薪資之義務，從而被告在員工離職時，應員工要求以被告之名
    義簽發本票予員工以作為擔保日後薪資給付，乃被告個人創設對員工負擔新的票
    據債務，難謂有何意圖為自己不法利益之犯意可言，況且辛○○、李壁蘭、丁○○○、丙○○等人之所以離職乃因公司財務發生困境，無法給付薪資，或係因被
    告決定結束營業所生之結果，與被告簽發本票予渠等四人並無因果關係，尚難謂
    被告有何施以詐術，或其他使辛○○、李壁蘭、丁○○○、丙○○等人陷於錯誤
    因而獲得不法利益之行為，被告嗣後未能如期給付票款，乃純屬民事糾紛，自宜
    循民事程序謀求救濟，揆諸前揭最高法院四十六年臺上字第二六○號判例要旨，
    尚難律以刑法上詐欺得利之罪；右揭（六）部分，訊據被告堅詞否認有何詐欺得
    利之犯行，辯稱：公司自八十七年二月六日結束營業後，伊即無再使用0000
    0000—三號之電話，另00000000號電話原本即為伊所有，伊並無盜
    打等語，經查，前開00000000號電話原本即為被告所有，已如前述論證
    ，其他除告訴人之片面臆測指訴外，並查無其他積極證據足資認定被告有何前開
    犯行，揆諸前揭最高法院四十年臺上字第八六號、五十二年臺上字第一三００號
    判例要旨，應為被告有利之認定。綜上所述，公訴人所舉之證據，不足證明被告
    有何公訴意旨所指之犯行，此外，本院復查無其他證據，足以排除被告並未犯罪
    之合理懷疑，揆諸前揭法條，依法應諭知無罪之判決，以免冤抑。
據上論斷，應依刑事訴訟法第三百零一條第一項，判決如主文。
本案經檢察官蔡宏展到庭執行職務。
中      華      民      國    九十一    年      十二      月    十二    日
                                      臺灣臺北地方法院刑事第六庭
                                          法  官  黃程暉
右正本證明與原本無異。
如不服本判決，應於判決送達後十日內，向本院提出上訴狀。
                                          書記官  張華瓊
中      華      民      國    九十一    年      十二      月    十三    日
